【裁判字號】    89,自,145
【裁判日期】    890531
【裁判案由】    詐欺
【裁判全文】
台灣台中地方法院刑事判決                          八十九年度自字第一四五號
    自  訴  人  台中縣豐原市農會 設台中縣豐原市○○路一二七號
    代  表  人  甲○○
    代  理  人  李秋瑩律師
    被      告  乙○○
右列被告因詐欺案件，經自訴人提起自訴，本院判決如左：
    主  文
本件免訴。
    理  由
一、自訴意旨略以：被告乙○○係台中市鴻寶建設股份有限公司負責人。乙○○因欲
    建屋出售圖利，竟意圖為自己不法之所有，且基於概括之犯意，自八十年六月間
    起，陸續以借用人頭借款並保證於建屋完成後提供作為扺押，事後卻未依約提供
    抵押，反而向民間大量借用資金方式，使自訴人即台中縣豐原市農會因而陷於錯
    誤共陸續被詐借新台幣 (下同)八億八千萬元，茲敘之如下：
    (一)、台中先知貸款案部分：
    1、被告乙○○於八十年十月十六日，以坐落於台中縣潭子鄉○○段二九四、二
       九五、三一七、三一八等四筆土地為擔保物，以其本人及借用郟國民 (被告
       乙○○同學)、范高儀 (為被告乙○○所經營之鴻寶建設股份有限公司之職員
       )、黃毓勉、孫小茵等人名義，向自訴人申請借款一億五千萬元 (即每人各借
       三千萬元。)於貸款時被告乙○○及其股東謝寶玉、湯堯傑、湯乃孋、湯乃璇
       等共同保證於建屋完成後，將提供給自訴人設定扺押作擔保，使自訴人陷於
       錯誤，因而於八十年十月二十三日准予核貸分別各為三千萬元，期限二年。
       惟被告乙○○事後卻將所建房屋持向民間大量借款，使自訴人之擔保不足。
    2、被告乙○○基於同上之概括犯意，續於八十一年六月十五日，再借用鄧建武
       、范立先 (已於八十二年四月一日死亡，范立先為范高儀之父)名義，以同上
       之土地向自訴人借款七千萬元 (以鄧建武名義貸款二千五百萬元，以范立先
       名義貸款四千五百萬元)，於貸款時被告乙○○及其股東謝寶玉、湯堯傑、湯
       乃孋、湯乃璇等共同保證於建屋完成後，將提供給自訴人設定扺押作為擔保
       ，使自訴人陷於錯誤，因而於八十一年六月二十四日及八十一年六月十八日
       准予分核貸二千五百萬元、四千五百萬元、期限二年。惟被告乙○○事後卻
       將所建房屋持向民間大量借款，使自訴人之擔保不足，無法受償。
    3、被告乙○○基於同上之概括犯意，於八十一年六月十七日以劉莆、金大鵬二
       人加上李雨慶、章秋鳳、鄧建武、范立先等名義為債務人，以坐落於台中縣
       潭子鄉○○段二九四、二九五、三一七、三一八等四筆土地為擔保物，設定
       扺押給自訴人，再於八十一年九月十九日借用劉莆、金大鵬等人名義，以同
       上土地向自訴人共借款九千萬 (各貸款四千五百萬元)，於貸款時被告乙○○
       及其股東謝寶玉、湯堯傑、湯乃孋、湯乃璇等共同保證於建屋完成後，將提
       供給自訴人設定扺押作為擔保，使自訴人陷於錯誤，因而於當天准予核貸各
       四千五百萬元共九千萬元，期限二年。惟被告乙○○事應卻將所建房屋持向
       民間大量借款，使自訴人之擔保不足，無法受償。
    4、被告乙○○基於同上之概括犯意，再於八十一年十一月十六日借用李雨慶、
       章秋鳳等人名義，以同上之土地，向自訴人借款九千萬元 (各貸款四千五百
       萬元)於貸款時被告乙○○及其股東謝寶玉、湯堯傑、湯乃孋、湯乃璇等共同
       保證於建屋完成後，將提給自訴人設定扺押作為擔保，使自訴人陷於錯誤，
       因而於當天准予核貸各四千五百萬元共九千萬元，期限二年。惟被告乙○○
       事後卻將所建房屋持向民間大量借款，使自訴人之擔保不足，無法受償。
    5、被告乙○○基於同上之概括犯意，又於八十二年二月二十五日借用鍾俊麟、
       范高文 (鍾俊麟、范高文二人均為范高儀之弟，被告乙○○利用其二人之名
       義各貸款四千五百萬元)及以其本人 (被告乙○○前之貸款即八十年十月十六
       日所借之三千萬元先行還清再續借四千萬元)名義，以同上土地為擔保，再向
       自訴人借款一億 (總額為一億三千萬元，惟應扣除先前所借三千萬元，故為
       一億元)，於貸款時被告乙○○及其股東謝寶玉、湯堯傑、湯乃孋、湯乃璇等
       共同保證於建屋完成後，將提供給自訴人設定扺押作為擔保，使自訴人陷於
       錯誤，因而於當天准予核貸被告乙○○四千萬元，核貸鍾俊麟、范高文各四
       千萬元，共一億三千萬元 (扣除被告乙○○償還前所借三千萬元)實際借一億
       元，期限二年。惟被告乙○○事後卻將所建房屋持向民間大量借款，使自訴
       人之擔保不足，無法受償。
    6、被告乙○○於八十二年十二月以後即未再依期繳息，足生損害於自訴人。
    (二)、大雅先知貸款部分：
    被告乙○○續基於同上概括犯意，於八十一年八月十三日，以坐落於台中縣大雅
    鄉○○段一三四三、一三四四、一三四五、(以上三筆土地之地目為田)、一三四
    二之一、一三四三之一、一三四三之二 (以上三筆土地地目為道)、一三三○之
    二號 (該筆土地地目為雜)等七筆土地，借用游淑華、游臆安、游意信 (前二人
    由游意信找尋)袁國濱、王陽明、蔡崇文 (王陽明、蔡崇文均曾為被告乙○○所
    經營之鴻寶建設股份有限公司職員)等人名義，於八十一年八月十三日，持向自
    訴人申請貸款，共申請借款二億五千萬元，以游淑華名義貸款一千萬元，以游意
    信名義貸款一千五百萬元，以游臆安、袁國濱、王陽明、蔡崇文、趙永名義各貸
    款四千五百萬元，於貸款時被告乙○○及其股東謝寶玉、湯堯傑、湯乃孋、湯乃
    璇等共同保證於建屋完成後，將提供給自訴人設定扺押作為擔保，使自訴人陷於
    錯誤，因而於八十一年八月二十日准予核貸游淑華部分一千萬元，游意信一千五
    百萬元、游臆安、袁國濱、王陽明、蔡崇文、趙永四千五百萬元，總額共二億五
    千萬元之貸款，期限二年。惟被告乙○○事後卻將所建房屋持向民間大量借款，
    使自訴人之擔保不足。嗣被告乙○○八十二年十二月以後即未再依期繳息，足生
    損害於自訴人。
    (三)、黎明先知貸款部分
    被告乙○○續基於同上之概括犯意於八十二年六月七日，以坐落於台中市○○區
    ○○段一六三、一六四地號土地，借用其所經營之鴻寶建設股份有限公司職員李
    忠杰及友人楊治成名義及以不詳方式取得蘇振輝名義，於八十二年六月七日持向
    自訴人申請貸款，共申請借款一億五千萬元 (以蘇振輝、楊治成名義各貸款五千
    萬元，以李忠杰名義貸款三千萬元)，於貸款時被告乙○○及其股東謝寶玉、湯
    堯傑、湯乃孋、湯乃璇等共同保證於建屋完成後，將提供給自訴人設定扺押作為
    擔保，使自訴人陷於錯誤，因而於八十二年六月十日准予核貸李忠杰三千萬元，
    楊治成，蘇振輝各五千萬元，總額共一億三千萬元之貸款，期限二年。惟被告乙
    ○○事後卻將所建房屋持向民間大量借款，使自訴人之擔保不足。嗣乙○○於八
    十二年二月以後即未再依期繳息，足生損害於自訴人。
二、按案件曾經判決確定者，應諭知免訴之判決，刑事訴訟法第三百零二條第一項第
    一款定有明文，上開規定依刑事訴訟法第三百四十三條規定，於自訴程序亦有準
    用；又此項訴訟法上所謂一事不再理之原則，關於實質上一罪或裁判上一罪，均
    有其適用，最高法院著有四十九年台非字第二○號判例著有明文。犯一罪而其方
    法或結果行為犯他罪名者，刑法第五十五條既規定從一重處斷，係為裁判上一罪
    ，則牽連犯之一部經判決確定，其效力即及於全部，故復將其他部分所犯之罪名
    重行起訴，法院應依諭知免訴之判決，無再就所犯罪名論科對餘地。
三、查被告乙○○曾因需大量資金週轉興建房屋出售謀利於民國八十一年八月十三日
    以要將其所建築之大批房屋委託從事代書業之趙永辦理登記業務為由，意圖為自
    己不法利益，自趙永騙取身分證與戶口名簿等資料，並偽刻趙永之印章蓋於貸款
    申請書上，偽造貸款申請書之私文書，於八十一年八月十三日，持向台中縣豐原
    市農會申請貸款，並以趙永為債務人蓋用偽造之印章於抵押權設定書上，以台中
    縣大雅鄉○○段一三四三、一三四四、一三四五、一三四二-一、一三四三-二、
    一三三○-二號不動產經台中縣豐原地政事務所設定抵押權，使不知情之該農會
    承辦人員陷於錯誤以為趙永同意為借款人向該農會借貸金錢，而貸款四千五百萬
    元，由被告取得供鴻寶公司使用。被告為使趙永合於豐原市農會贊助會員之資格
    ，乃於八十一年八月十八日蓋用偽造之趙永印章填具趙永申請書向台中縣豐原市
    戶政事務所申請遷入戶籍，使該所承辦之公務員陷於錯誤，將趙永戶籍登載為台
    中縣豐原市○○路一三一巷三號。嗣被告又據該戶籍資料，於八十一年八月二十
    五日持該戶籍資料向台中縣豐原市農會申請加入為贊助會員，使台中縣豐原市農
    會審核入會之人員陷於錯誤而准予加入為贊助會員。足以生損害於趙永及豐原市
    戶政事務對於戶籍之管理和豐原市農會對贊助會員之管理和放款之管理及台中縣
    豐原地政事務所抵押權登記之正確性。被告又基於概括犯意，於八十二年六月初
    ，以要替蘇振輝代辦支票使用為由，意圖為自己不法利益，向蘇振輝騙取身分證
    與戶口名簿等資料，並偽刻蘇振輝之印章，於八十二年六月三日以偽造蘇振輝之
    印章填具申請書向台中縣豐原市戶政事務所申請將蘇振輝戶籍遷入台中縣豐原市
    ○○街六十六巷九號內，使台中縣豐原市戶政事務所承辦之公務員陷於錯誤，將
    蘇振輝之戶籍登載為該址，嗣被告於八十二年六月七日持該偽刻蘇振輝之印章，
    蓋於貸款申請書上及偽簽蘇振輝之署押於申請書上，偽造貸款申請書，於八十二
    年六月十日持向台中縣豐原市農會申請貸款，並以蘇振輝為債務人，蓋用偽造之
    印章以台中市○○區○○段一六三、一六四號之土地經台中市中興地政事務所設
    定抵押權，使該農會承辦人員陷於錯誤誤以蘇振輝本人申請貸款，而貸給五千萬
    ，由被告取得供其公司使用。被告為補非農會或贊助會員不得貸款之瑕疵，又於
    八十二年六月二十三日持上開不實蘇振輝之戶籍資料，向台中縣豐原市農會申請
    加入為贊助會員，該農會審查入會人員陷於錯誤而准予入會，足以生損害於蘇振
    輝及台中縣豐原市戶政事務所對於戶政之管理及台中市中興地政事務所抵押權設
    定登記之正確性台中縣豐原市農會對贊助會員之管理和放款之管理等行為。經台
    中高分院審理，認被告就向趙永及振輝騙取身分證、戶口名簿偽造印章、印文及
    署押而偽造貸款申請書向豐原市農會辦貸款，使該農會承辦人員陷於錯誤而予金
    錢部分係犯行使偽造私文書罪詐欺取財罪。被告以趙永及蘇振輝二人名義向豐原
    市戶政事務所申辦遷入戶籍並持以填具申請書向台中縣豐原市農會申辦加入為贊
    助會員之行為，並以其名義為債務人設定抵押權係犯行使第二百十四條文書罪、
    行使二百十條私文書罪與使公務員登載不實罪。所犯上開各罪間有方法結果牽連
    關係，應從行使偽造私文書罪處斷。而於八十六年七月三日經台灣高等法院台中
    分院以八十五年度上訴字第二三五一號刑事判決，判處有期徒四年六月，並於八
    十六年八月八日確定，有本院調取之上開卷宗可按及本院被告全國前案紀錄表各
    一份附卷可參。
四、自訴人所指被告乙○○於前揭時地對豐原市農會詐欺之事實，係發生於上述前案
    最後事實審宣示判決日八十六年七月三日之前，且本案犯罪時間係在八十年及八
    十二年間，前案被告則係於八十一年八月十三日及八十二年六月十日向豐原市農
    會詐欺取財，是本案與前案之詐欺取財行為時間緊接，又所觸犯者為構成犯罪要
    件相同之罪，顯係基於概括犯意為之，具有裁判上一罪之連續犯關係，又與前案
    之行使偽造私文書間有方法結果之牽連關係，是則其一部分之犯罪事實，既經台
    灣高等法院台中分院判處罪刑，則自訴人所指本件犯行，即為前案確定判決效力
    所及，茲自訴人仍將其他部分之犯罪事實重行起訴，並於前案判決確定後繫屬本
    院，揆諸前揭說明，自應諭知免訴，並不經言詞辯論為之。
據上論斷，應依刑事訴訟法第三百四十三條、第三百零二條第一項第一款、第三百零
七條，判決如主文。
中      華      民      國      八十九      年    五    月    三十一    日
                                      臺灣臺中地方法院刑事第四庭
                          法  官  蕭  志  鋒
右正本證明與原本無異。
如不服本判決，應於判決送達後十日內向本院提出上訴狀，上訴於臺灣高等法院臺中
分院( 須附繕本 )。
                                          書記官
中    華    民    國      八十九      年       六      月     三    日


司法院資訊處製作；財團法人民間司法改革基金會備份。
